最高法院刑事判決　　　　　　　　　　　　　　　八十七年度台上字第三四八六號
　　上　訴　人　甲○○
　　選任辯護人　林永頌律師
右上訴人因過失致人於死案件，不服台灣高等法院台南分院中華民國八十五年十二月
二十六日第二審更審判決 (八十五年度交上更(二)字第一○二號，起訴案號：台灣嘉義
地方法院檢察署八十一年度偵字第三三四六、四○四四號) ，提起上訴，本院判決如
左：
    主  文
上訴駁回。
    理  由
本件原判決認定上訴人甲○○係健成合板材料有限公司 (下稱健成公司) 之股東，明
知其尚未考領汽車駕駛執照，不得駕駛大貨車，然因健成公司長期欠缺大貨車司機，
故其雖在准將視廳廣場工作，平日白天亦經常駕駛大貨車為健成公司載送貨物至客戶
處，乃從事駕駛大貨車為業務之人。民國八十一年六月六日下午三、四時許，甲○○
在嘉義市○○路四三九號健成公司所設之工廠，因見健成公司負責人即其父翁銑濃借
來供該公司載貨用之000－0000號自用大貨車已裝滿合板，欲送往嘉義縣大林
鎮客戶處，而無司機可駕駛載送，遂擅自無照駕駛上開大貨車前往嘉義縣大林鎮客戶
處，嗣於同日下午五時許，送完貨回程途中，沿嘉義市○○路由北向南行駛，途經該
路三四九號交岔路口右轉欲向西通往博愛路橋時，本應注意該路段行車速限在時速五
十公里以下，行經該路段時速不得超過五十公里，並應注意車前狀況，隨時採取必要
之安全措施，以防危險發生，依當時天晴、路面無缺陷及道路無障礙物等情況，亦無
不能注意情事，竟疏未注意車前狀況，隨時採取必要之安全措施，以時速七十公里之
速度超速行駛，適賴明伶騎乘000－0000號輕型機車後載賴明成於忠孝路路旁
之博愛加油站加油後，自其右側沿中國石油股份有限公司 (下稱中油公司) 自行違規
設置出口標誌之小路，由西向東往南駛來，甲○○因未及閃煞，所駕大貨車右前方撞
及賴明伶騎乘之機車，致賴明伶、賴明成人車倒地，賴明伶受頭部外傷、腦挫傷、顱
內出血、併昏迷肢體癱瘓，經送醫後，延至八十一年六月十九日下午五時十分許，終
因頭顱內出血不治死亡；賴明成則受頭部外傷、腦震盪、臉 (上唇) 裂傷長四公分、
背部挫傷等傷害，案經賴明成及其母賴郭碧霞提出告訴等情。係以上訴人對其駕駛大
貨車肇事，致賴明伶死亡及賴明成受傷之事實坦承不諱，核與被害人賴明成及告訴人
賴郭碧霞指訴情節相符，並有道路交通事故調查報告表可稽。被害人賴明伶因本件車
禍顱內出血不治死亡，經檢察官督同法醫師相驗屬實，製有勘驗筆錄、驗斷書及相驗
屍體證明書可按。而車禍發生後，賴明伶呈頭部外傷、腦挫傷、顱內出血、併昏迷肢
體癱瘓，賴明成受頭部外傷、腦震盪、臉 (上唇) 裂傷長四公分、背部挫傷等傷害，
有林綜合醫院出具之診斷證明書可證。事故發生時，上訴人尚未考領汽車駕駛執照，
有台灣省公路局嘉義區監理所函足憑。前開肇事路段之行車速限為時速五十公里以下
，亦據道路交通事故調查報告表記載詳確。上訴人雖稱當時車速僅二、三十公里，惟
其於檢察官偵查時坦承：「我行駛嘉義市○○路由北往南方向，途經三四九號 (忠孝
路旁) ，我遵照交通號誌右轉上博愛路橋時，我當時時速七十公里＼時，未注意到我
右側加油站出口小路有機車過來」，於原審陳稱：「我完全沒看見死者」、「我不知
道撞到人」、「我右轉完全未看見被害人」，被害人賴明成供稱：「當時我姊賴明伶
載我至中油加油站加完油要出來，由西往東行駛加油站出口小路，欲進入忠孝路往南
行駛約二十公尺處，我姊當時有煞車，看到一大貨車，車速很快地衝過來，就這樣撞
上了」，經原審將案卷送請中央警察大學鑑定結果，亦認「本案事故發生時甲車 (大
貨車) 車速應不只為二十至三十公里」，有鑑定書可查。而行車速度與車禍過失程度
之認定，有極為密切之關係，眾所皆知。依警訊筆錄所載，上訴人係吳鳳工專肄業，
尤難諉稱不知，如其車速僅二、三十公里，應無坦承時速七十公里致負較重過失責任
之理。又依現場圖所示，肇事後大貨車停放於博愛路陸橋坡道外側車道之車道邊緣上
，車頭朝西車尾朝東，右前、右後輪軸心分別距離陸橋護欄各二‧一五公尺，距離陸
橋護欄起點中心測量基點分別為六‧三公尺 (原判決誤載為六‧二一公尺) 與四‧一
公尺；機車則向右傾倒於博愛路路面邊線外三‧三公尺，車頭朝東南車尾朝西北，前
輪軸心距離大貨車右後輪軸心十三‧四公尺；另於博愛路路面邊線外二‧六公尺，距
離陸橋護欄起點中心基點六公尺處遺有血跡，另依檢察官勘驗筆錄所載，肇事後大貨
車右方向燈及右後視鏡破損，機車前行李籃凹陷，前大燈、右手把、右護板有著地擦
痕，足證上訴人駕駛大貨車於右轉彎時，除時速七十公里超速行駛外，併疏未注意車
前狀況，致大貨車右前方撞及其右側賴明伶所騎之機車。又上訴人所駕駛之大貨車，
並無隨車之人，亦無人在旁指導其駕車，已據上訴人供明，可見其已習慣為健成公司
駕車送貨。證人即健成公司職員翁聰德、黃宏志均稱該公司平日由翁銑濃決定派車送
貨，翁銑濃供稱平時是由其派車，上訴人於偵查中亦稱：「健成公司現在還是欠司機
，全年性都在欠司機」，健成公司平日即欠缺司機載貨，應無疑義。上訴人為健成公
司股東之一，在公司常年性欠缺司機之情況下，遇公司貨物無人載送時，經常權充司
機駕駛大貨車送貨，在所難免，且上訴人與翁銑濃均未能供出遇公司貨物無人載送時
，是由何人權充司機駕駛大貨車送貨，足見上訴人平日白天經常駕駛大貨車載送健成
公司之貨物至客戶處，係從事駕駛大貨車為業務之人，為其所憑之證據及認定之理由
。並說明依現場圖所示，忠孝路與博愛路均屬四線道，其交岔路口甚為寬廣，大貨車
無須以直角方式右轉彎，中央警察大學鑑定結果，認大貨車之車速應不只二十至三十
公里，至於是否達七十公里，由送鑑資料則無法推定；證人即案發時現場值勤警員蘇
幸德、陳俊煌先稱：「 (問：當時交通流量？) 下班時，車流量很大」，陳俊煌繼稱
：「 (問：車速有無很快？) 不敢確定，忠孝路往博愛陸橋車，當時不會很多，忠孝
路車子較多」，二人復稱：「碰的撞擊聲很大聲」等語，不能據以認定上訴人之車速
未達時速七十公里。上訴人指其遭檢察官脅迫逼問，始稱當時車速為時速七十公里，
並無積極證據足資證明，委難採信。而依被害人賴明成所述車禍發生經過，以及繪製
現場圖警員許光毅證稱：「我問賴明成如何被撞，他回答是行進中被撞，我據此填載
動態情形」等情，足見機車係行進間被撞，台灣省嘉雲區車輛行車事故鑑定委員會及
台灣省車輛行車事故覆議鑑定委員會未能審酌許光毅之證述，致認機車係停於路口等
待通行時被撞，此部分鑑定意見尚有未洽。上訴人雖提出其自八十年四月十七日起在
准將視聽廣場服務，於八十年十一月五日升任經理之在職證明存卷，但上訴人供稱其
任經理權限較大，無須打卡及準時上班；在准將視聽廣場服務之陳星吉亦指上訴人擔
任經理，不用打卡，平時約下午四至六點來上班，時間不定等語，且肇事時上訴人仍
未前往上班，足證其平日白天經常駕駛大貨車載送健成公司之貨物與其兼任准將視聽
廣場經理，並無衝突。證人翁聰德指上訴人在公司當捆工，翁銑濃指其未曾要上訴人
權充司機，與事實不符。又賴明成已陳明機車係由加油站所設置以長形花園與圓形花
園區○○○○○路行進，第一審法官前往現場勘驗結果，亦發現車輛加油後，多由圖
示１由西往東，然後進入忠孝路或博愛路陸橋，即沿該出口小路行駛，製有勘驗筆錄
及現場圖足憑，可見被害人賴明伶並無逆向行駛情事，其未駛至忠孝路路口即自加油
站所設置之出口處南向行駛，難認有何過失。另依警員蘇幸德、陳俊煌所述發現車禍
及處理情形，上訴人謂係自首云云，尚屬無據。而以上訴人所為其車速僅時速二、三
十公里，不可能以七十公里之時速轉彎，當時其在准將視聽廣場服務，以前不曾駕駛
大貨車送貨，非從事駕駛業務之人等辯解，認無可採，在理由內詳加指駁及說明。按
行車速度，應依標誌之規定；又汽車行駛時，駕駛人應注意車前狀況，並隨時採取必
要之安全措施，道路交通安全規則第九十三條第一項及第九十四條第三項定有明文。
上訴人駕駛大貨車行經上開路段右轉彎時，應知悉並注意遵守前揭規定，以確保行車
安全，依當時天晴、路面無缺陷及道路無障礙物等情，亦無不能注意情事，竟疏未注
意車前狀況，隨時採取必要之安全措施，以時速七十公里之速度超速行駛，致撞及賴
明伶騎乘後載賴明成之機車，造成賴明伶死亡及賴明成受傷之結果，顯有過失。台灣
省嘉雲區車輛行車事故鑑定委員會鑑定結果，同認上訴人無照違規駕駛大貨車，行經
岔路口，嚴重超速行駛為肇事原因，賴明伶駕駛輕機車正常行駛，無肇事因素；台灣
省車輛行車事故覆議鑑定委員會覆議結果，亦同意該鑑定意見，有上開鑑定委員會之
鑑定意見書及覆議委員會函可參。雖中油公司未經主管機關認可違規自行設置標誌、
標線，所設置之標誌與地面標線指示車輛進出加油站動線相互矛盾，與本件有因果關
係，惟無解於上訴人之過失罪責。上訴人之過失行為與賴明伶死亡及賴明成受傷間，
復有相當因果關係，事證明確。核上訴人所為，係犯刑法第二百七十六條第二項業務
過失致人於死及同法第二百八十四條第二項前段業務過失傷害罪。其一過失行為犯上
開二罪，依想像競合犯規定，從一重依業務過失致人於死罪處斷。上訴人無照駕車，
因而致人死亡及受傷，依法應負刑事責任，依道路交通管理處罰條例第八十六條第一
項規定加重其刑。乃撤銷第一審判決，適用上開法條及刑法第五十五條，道路交通管
理處罰條例第八十六條第一項，罰金罰鍰提高標準條例第一條前段，審酌上訴人之素
行、過失程度、所生損害、被害人賴明成之傷勢、上訴人犯後態度、已支付新台幣(?
 U同) 三十萬元予告訴人賴郭碧霞，並為其夫妻清償提存一百七十萬元，及檢察官
求處有期徒刑三年等一切情狀，論以從事業務之人，因業務上之過失致人於死罪，量
處有期徒刑一年，經核於法尚無違誤。上訴意旨略以：上訴人係遭檢察官脅迫逼問，
才供稱時速七十公里，所為自白不具任意性及真實性，復無補強證據可佐，原審採證
認事與經驗法則有違。又被害人賴明伶騎機車自加油站違規向南橫越博愛路以致肇事
，顯有重大過失，上訴人對其機車違規向南橫越博愛路，並無預見可能性，原審認定
上訴人未注意車前狀況，被害人賴明伶為無過失，違反證據法則。而事故發生時，健
成公司另有大貨車司機張文修、王澄霖及嚴秋東，上訴人任職於准將視廳廣場，第一
次駕駛大貨車載貨，原審未依職權調查事實，遽認上訴人係從事駕駛業務之人，對上
訴人有利之證據，復未說明不予採納之理由，均有未合。且上訴人行為後深表悔意，
數次向被害人家屬道歉懇求和解，除支付三十萬元外，另清償提存一百七十萬元，原
審未諭知緩刑，亦於法有違等語。按被告之自白固不得作為認定犯罪之唯一證據，而
須以補強證據證明其與事實相符，然茲所謂之補強證據，並非以證明犯罪構成要件之
全部事實為必要，倘其得以佐證自白之犯罪非屬虛構，能予保障所自白事實之真實性
，即已充分。又經驗法則係吾人基於日常生活經驗所得之定則，並非當事人主觀上之
推測。本件原判決就其如何依上開證據資料，判斷上訴人無照駕駛大貨車，因超速行
駛及疏未注意車前狀況，撞及被害人賴明伶所騎後載賴明成之機車肇事，致賴明伶死
亡及賴明成受傷，應負前揭罪責之心證理由，業已闡述明晰，卷查上訴人於偵查中坦
承：「我當時車速七十公里＼時，未注意到我右側加油站出口小路有機車過來」 (見
相驗卷第十四頁) ，審理時迭稱其為有過失，並稱：「我只對車速這部分有意見」、
「 (問：你在檢察官處說七十公里？) 檢察官說年輕人要負責任，不可能只有二十－
三十公里，所以我才承認」等語 (見一審卷第十六頁、原審更(二)卷第二七、六六、一
一九頁) 。依現場圖及照片所示，忠孝路與博愛路均屬四線道，交岔路口甚為寬廣，
中央警察大學鑑定結果，亦明白標示出大貨車右轉彎時之弧度 (見鑑定書第陸頁圖三
甲車右轉正常行駛軌跡與碰撞點推定) ，而被害人賴明伶所騎機車，係沿中油公司設
置出口標誌之小路由西向東往南駛出，並非行駛博愛路橋北側單行道；大貨車撞及被
害人之機車後，上訴人曾「立即停車」，並非任其滑行十三‧四公尺後停止，均據上
訴人供明在卷 (見一審卷第十三頁、上訴卷第二二○頁) ，原審綜核其情，認定上訴
人有超速行駛及疏未注意車前狀況之過失，所為論斷核與證據法則並無違背。又被害
人賴明伶所騎機車係行進中遭大貨車撞及，台灣省嘉雲區車輛行車事故鑑定委員會未
及審酌證人許光毅之證述，致認為機車係停於路口等待綠燈通行被撞，原判決已說明
該部分鑑定意見不足採，而賴明伶是否與有過失，對上訴人過失犯罪之成立，超速行
駛及疏未注意車前狀況過失情節之認定，並無影響，原判決此部分敘述，既無礙於論
罪科刑及法律之適用，自不得執詞指為違法。又上訴人係健成公司股東，其駕駛大貨
車載送貨物，並無隨車之人，亦無人在旁指導其駕車，上訴人於偵查中供稱：「因工
廠欠司機，我看忙不過來，自己幫忙送貨」、「 (問：健成公司在八十一年六月六日
前後在招募司機，可見當時公司沒有司機由你送貨？) 就是現在還是欠司機，全年性
都在欠司機」 (見偵卷第十二、三五頁) ，於第一審供稱：「因為家裡欠人手，又趕
著送貨，所以我才幫忙開車送貨」、「我回到家裡，看到我爸爸送貨出去，還有貨還
有車子，貨在趕，所以我就送」、「因為工人難請，所以欠人手」等語（見一審卷第
十四頁) ，原判決依上訴人及翁聰德、黃宏志、翁銑濃之供述，上訴人係健成公司股
東，駕駛大貨車為該公司載送貨物等情，為綜合判斷，認定上訴人雖在准將視廳廣場
工作，平日白天亦經常駕駛大貨車為健成公司載送貨物至客戶處，乃從事駕駛大貨車
為業務之人，尚難指為違反經驗法則。而同案被告翁銑濃被訴部分，亦經本院前審以
甲○○雖無駕駛執照，但其因健成公司長期欠缺司機而經常駕駛大貨車載送公司貨物
至客戶處，非無駕駛大貨車之技術，難認翁銑濃任其駕駛大貨車，有必然發生車禍之
相當因果關係，維持原審諭知翁銑濃無罪之判決，駁回檢察官該部分上訴確定 (本院
八十五年度台上字第七九七號) 。又翁銑濃雖於原審供稱：「除了我以外，還有二個
司機」，然其在第一審應訊時，即陳明健成公司缺大貨車司機已有一陣子 (見一審卷
第一三九頁) ，原審未依職權調查健成公司有無其他司機，不能指為違法。至刑之量
定及緩刑之宣告，係實體法上賦予法院得為自由裁量之事項，倘其未有逾越法律所規
定之範圍，或濫用其權限，即不得任意指摘為違法，以為第三審上訴之理由 (本院七
十五年台上字第七○三三號判例參照) 。被告所受刑之宣告，是否以暫不執行為適當
，在有犯罪被害人之情形，原非僅從被告一方加以考量，而置被害人方面於不顧，原
判決既已審酌上訴人一切犯罪情狀，並說明案發迄今，上訴人仍未取得被害人家屬之
諒解，足見被害人家屬確因本件事故身心遭受莫大打擊，故認不宜宣告緩刑，其刑罰
裁量職權之行使，於法尚無違誤。上訴意旨，對原審採證認事及刑罰裁量之職權行使
，任意指摘，謂原審有調查未盡、判決理由不備及理由矛盾等違法，並聲請為緩刑之
宣告，揆之前開說明，難認為有理由，應予駁回。
據上論結，應依刑事訴訟法第三百九十六條第一項，判決如主文。
中      華      民      國    八十七    年      十      月     十五     日
                              最高法院刑事第六庭
                                  審判長法官  黃  劍  青
                                        法官  劉  敬  一
                                        法官  林  增  福
                                        法官  邵  燕  玲
                                        法官  張  清  埤
      右正本證明與原本無異
                                              書  記  官
中      華      民      國    八十七    年      十      月    二十六    日
